臺灣高等法院刑事判決　　　　　　　 99年度交上訴字第182號
上　訴　人　臺灣新竹地方法院檢察署檢察官
上　訴　人
即　被　告　吳至剛
選任辯護人　吳金棟　律師
上列上訴人因被告過失致死案件，不服臺灣新竹地方法院99年度
交易字第32號，中華民國99年11月19日第一審判決（起訴案號：
臺灣新竹地方法院檢察署98年度偵字第7965號），提起上訴，本
院判決如下︰
    主  文
原判決撤銷。
吳至剛因過失致人於死，處有期徒刑壹年。
    事  實
一、吳至剛自民國98年1月起擔任新竹縣關西鎮公所原住民文化
    普查員，於98年2月8日中午，無駕駛執照而駕駛車牌號碼67
    63-HD號自用小客貨車，沿新竹縣關西鎮縣道118線由南往北
    方向行駛，嗣於同日中午12時11分許，行經118線36公里600
    公尺處時，本應注意在劃有分向限制線之路段（即雙黃實線
    ），不得駛入來車之車道，亦不得迴車，而依當時天候晴朗
    、日間自然光線、路面乾燥、無缺陷、無障礙物、視距良好
    等情況，亦無不能注意之情事，為至對向住宅進行普查，竟
    疏未注意及此，貿然在前揭地點先靠道路右側停駛，再橫越
    分向限制線違規迴轉駛入對向車道，適有沈玉萍騎乘車牌號
    碼FQ-60號大型重型機車沿同縣道由南往北方向駛至，煞避
    不及撞擊吳至剛所駕駛之上開自用小客貨車左前車門，致沈
    玉萍人車倒地，因而受有右側肋骨骨折併氣血胸、右鎖骨骨
    折、頸椎損傷等傷害，經緊急送往國軍桃園總醫院救治，於
    到院之同日13時13分許前心臟停止，經急救後仍無生命徵象
    ，猶於同日13時56分許不治死亡。吳至剛於肇事後，在有偵
    查職權之公務員尚未知悉犯人前，主動向到場處理之警員承
    認為肇事人。
二、案經沈玉萍之父沈延仁訴由新竹縣警察局新埔分局報請臺灣
    新竹地方法院檢察署檢察官偵查起訴。
    理  由
壹、證據能力部分
    按被告以外之人於審判外之言詞或書面陳述，除法律有規定
    者外，不得作為證據；又被告以外之人於審判外之陳述，雖
    不符第159條之1至第159條之4之規定，但經當事人於審判程
    序同意作為證據，法院審酌該言詞陳述或書面陳述作成時之
    情況，認為適當者，亦得為證據；當事人、代理人或辯護人
    於法院調查證據時，知有第159條第1項不得為證據之情形，
    而未於言詞辯論終結前聲明異議者，視為有前項之同意，刑
    事訴訟法第159條第1項、第159條之5規定甚明。經查，本判
    決後開所引用之各該被告以外之人於審判外之陳述（包括書
    面陳述），雖屬傳聞證據，惟於本院審理時，被告吳至剛、
    辯護人及檢察官均表示對證據能力無意見而不予爭執，且迄
    至言詞辯論終結前亦均未聲明異議，本院審酌上開證據資料
    製作時之情況，尚查無違法不當及證明力明顯過低之瑕疵，
    亦認為以之作為證據應屬適當，故揆諸前開法律規定與說明
    ，爰逕依刑事訴訟法第159條之5規定，認前揭證據資料均例
    外有證據能力。
貳、實體部分
一、訊據被告吳至剛對於上開時、地無照駕駛車牌號碼6763-HD
    號自小客貨車違規迴轉，致騎乘前揭重型機車之被害人沈玉
    萍撞擊其所駕駛之上開車輛受傷死亡之事實坦承不諱，惟矢
    口否認有何過失致死犯行，辯稱：案發地點雖然是雙黃線，
    但是當地人都是這樣迴轉的，而且我要迴轉時有先看後方無
    車我才迴轉，有可能是被害人車速很快造成的，我當時根本
    無法反應，我也覺得很無辜云云。辯護人則以本件車禍應係
    被害人超速行駛所造成，且依現場無煞車痕跡之狀況觀之，
    應為被害人因慣性作用無法駛回原車道而撞擊被告所駕駛之
    前揭車輛，並非被害人閃避不及而撞及，被害人之死亡與被
    告之違規行為應無相當因果關係，被告僅係行政上之過失，
    並無刑事上之過失責任等語資為被告辯護。惟查：
(一)被告吳至剛確有於上揭時、地，明知劃有分向限制線之路段
    不得迴轉，而仍違規跨越分向限制線迴轉駛入對向車道，同
    向自後方行駛而來之被害人沈玉萍騎乘前揭重型機車駛至該
    路段時，並與被告所駕駛之上開車輛發生碰撞等情，業據被
    告於原審及本院審理時供承在卷（見99年交易字第32號卷第
    41頁、本院卷第67頁），並有道路交通事故現場圖、道路交
    通事故調查報告表(一)、(二)各1份、現場照片24張（見98年度
    相字第258號卷第6頁至第8頁、第19頁至第30頁）附卷可稽
    。而被害人因本件車禍受有右側肋骨骨折併氣血胸、右鎖骨
    骨折、頸椎損傷等傷害，經緊急送往國軍桃園總醫院救治，
    於到院之同日13時13分許前心臟停止，經急救仍無生命徵象
    ，猶於同日13 時56分許因頸椎損傷併右側氣血胸而死亡一
    節，有國軍桃園總醫院附設民眾診療服務處98年2月8日所出
    具之診斷證明書、臺灣桃園地方法院檢察署相驗屍體證明書
    、檢驗報告書、相驗報告書各1份、相驗照片14張（見98年
    度相字第258號卷第17頁、第37頁、第39頁至第44頁、第53
    頁至第59頁、第60頁）在卷可憑。是被害人係因騎乘前揭機
    車在前述時、地與被告所駕駛之上開車輛撞擊後因而倒地受
    傷死亡之事實，應可認定。
(二)按分向限制線，用以劃分路面成雙向車道，禁止車輛跨越行
    駛，並不得迴轉。本標線為雙黃實線，線寬及間隔均為10公
    分。除交岔路口或允許車輛迴轉路段外，均整段劃設之，道
    路交通標誌標線號誌設置規則第165條第1項、第2項分別定
    有明文。查被告對於劃有分向限制線即雙黃實線之路段不得
    迴轉之規定知之甚詳，此業據被告於原審準備程序時供述在
    卷（見99年交易字第32號卷第13頁），是其駕車時自應注意
    上述規定並確實遵守之。而案發路段係上坡且向右彎道路一
    節，亦經證人即警員張維昇於原審到庭證述明確（見99年交
    易字第32號卷第41頁反面），而新竹縣關西鎮縣道118線由
    南往北方向路寬僅6.5公尺，亦有前揭道路交通事故現場圖
    在卷足參，故無論被告或被害人之視距均會因地形而受到明
    顯之限制，此亦為該路段之所以設置分向限制線之原因。惟
    據被告供稱：伊當時在肇事地點欲迴轉時，是緩慢進行，並
    先靠右側暫停，再迴轉要到對面人家拜訪（見99年交易字第
    32號卷第12頁）；當時我先靠右要到對面拜訪，看前後沒車
    就左轉，我在注意右側來車修正方向時，對方從左邊過來就
    撞上等語（見98年度相字第258號卷第35頁反面），顯然在
    被告及被害人視距均受限之情形下，縱然被告於該路段違規
    迴轉時確曾注意後方有無來車，並無法確定得知，被害人行
    駛至此，因該路段係上坡向右彎道路，亦無法看見被告在前
    方不遠處突然迴車甚明。再依卷附現場照片（見98年度相字
    第258號卷第19至22頁、第26頁）所示，被告所駕駛之前揭
    車輛遭撞擊時之位置係橫向停放在對向車道，而被害人撞擊
    後倒臥之位置係在被告所駕駛上開車輛之左前方，被告所駕
    駛之車輛駕駛座前方擋風玻璃並有遭撞擊之蜘蛛網狀碎裂痕
    跡等情觀之，堪認案發當時，被害人應係行駛至此，突見被
    告駕駛前揭車輛迴轉至對向車道，因閃避不及，致使其所騎
    乘之重型機車之車頭撞擊被告所駕駛車輛之左前車門，身體
    騰空後，再拋落至被告所駕駛車輛之擋風玻璃位置，並跌躺
    在被告所駕駛車輛之左前方。依本件案發當時天候晴朗、日
    間自然光線、路面乾燥、無缺陷、無障礙物、視距良好等情
    況，亦無不能注意之情事，有前揭交通事故現場圖、道路交
    通事故調查報告表等資料在卷可參，則被告既無不能注意之
    情事，竟疏未注意，駕駛上開車輛於前揭時地違規迴轉，而
    發生本件車禍，並致被害人受有前揭傷害而不治死亡之事實
    ，明顯具有過失。
(三)本件車禍案件經送國立澎湖科技大學鑑定，鑑定意見略以：
    依汽車左前車門之凹陷刮痕及板金裂痕走向均為橫向條紋，
    左前車門後沿近鑰匙孔處有外翻之凹陷，左後車門之前沿亦
    留有橫向之刮痕，機車撞及汽車後往左側倒地，且機車車身
    與汽車呈平行狀，騎士（即被害人）掉落於汽車斜前方等情
    可知，機車係斜向接近並碰撞迴轉中之汽車，意即機車先與
    汽車左後車門前沿擦撞，再撞及左前車門中央部位，因斜向
    碰撞，汽車左側車門之刮痕、裂痕為橫條狀，汽車左前車門
    後沿近鑰匙孔端外翻（受有側向力造成），且機車往左側倒
    地並與停止之汽車橫向呈平行狀，騎士往汽車左前方拋落並
    停止於左前方，若重型機車正面撞擊迴轉中之左前車門，騎
    士掉落位置不可能在汽車左前方，反會因往前之運動速度往
    前拋離落地；本案機車駕駛人雖於行經彎道中間部分，即可
    明視事故現場附近路況，然因汽車有先往右靠暫停，後車會
    因此狀況採取反應之行為（需約1.2-1.5秒），故若兩車之
    間隔距離不長，在認知反應期間，後車已然行駛相當之距離
    狀況下，很難或無法做出閃避行為，況機車行經彎道欲回正
    正常行駛需要一段時間及距離，要求機車及早針對前車之狀
    況進行安全之反應行為有相當之困難度，此亦是近彎道附近
    道路路面上行車分向線劃設雙黃線以限制車輛迴轉、超車等
    行為之積極意義所在，則本案被告駕駛自小客貨車在彎道前
    劃設有方向限制線路段，先靠道路右側停駛再迴轉，未讓道
    路上行進中之車輛先行，致被害人反應不及，係肇事主因等
    語，與本院為相同之認定，有國立澎湖科技大學所出具之鑑
    定意見書1份在卷足憑（見98年度審交易字第149號卷第61頁
    至第77頁），亦堪參酌。
(四)再按所謂相當因果關係，係指依經驗法則，綜合行為當時所
    存在之一切事實，為客觀之事後審查，認為在一般情形下，
    有此環境、有此行為之同一條件，均可發生同一之結果者，
    則該條件即為發生結果之相當條件，行為與結果即有相當之
    因果關係，此有最高法院76年台上字第192號判例意旨可參
    。而車輛行經劃有分向限制線之上坡彎道路段而仍違規迴轉
    時，均有可能導致後方機車因閃避不及撞擊該違規迴轉車輛
    後受傷死亡，此為眾所週知之事實，本件被告上開違規迴轉
    之過失行為，確實導致後方被害人所騎乘之車輛閃避不及撞
    擊被告所駕駛之車輛後受傷死亡，倘被告斯時未違規迴轉，
    當無遭被害人騎乘機車撞擊之可能，自不致肇事，造成被害
    人死亡之結果。則被害人之死亡結果與被告之過失行為間，
    具有相當因果關係，應堪認定，被告及其辯護人前揭所辯難
    認可採。
(五)被告之辯護人雖另以本件車禍係被害人超速所致等語為被告
    辯護，並引用「高速公路上攜車架U 型板斷裂案」之相關測
    試報告為據，惟其所舉之案例事發路段、肇事原因、情況、
    撞擊點等與本案均完全不同，二者關聯性甚低，倘直接引用
    該測試數據並不合理，前揭澎湖科技大學之鑑定意見亦同此
    見解（見98年度審交易字第149號卷第65頁）。且前揭鑑定
    意見就被害人所騎乘機車之車速已有相當之推論，就所有情
    狀綜合判定後亦僅能得出被害人有可能超速、有可能未超速
    之結論，況縱被害人確有超速行為，此僅止於被害人自身就
    本件車禍之發生與有過失，尚不得據此解免被告本身應負之
    過失責任，是此部分並無礙於被告之過失行為與被害人之死
    亡結果間確有相當因果關係存在之認定，故辯護人於本院聲
    請傳喚澎湖科技大學之鑑定人王瑩瑋乙節，本院認無必要，
    併予敘明。
(六)綜上，被告所辯均難採信，本件事證明確，被告所為過失致
    死犯行堪以認定，應予依法論科。
二、按刑法上所謂業務，係指個人基於其社會地位繼續反覆所執
    行之事務，包括主要業務及其附隨之準備工作與輔助事務在
    內。此項附隨之事務，並非漫無限制，必須與其主要業務有
    直接、密切之關係者，始可包含在業務概念中，而認其屬業
    務之範圍（參照最高法院89年台上字第8075號判例意旨）。
    本件被告係新竹縣關西鎮公所客家鄉土協會臨時約雇之普查
    員，以普查原住民之家庭背景、文化傳承、訪查古物等為其
    主要業務，業據被告於原審及本院供陳在卷（見99年度交易
    字第32號卷第48頁正反面、本院卷第53頁反面），可知被告
    並非以駕駛車輛為其主要業務，且普查工作亦非必以駕駛車
    輛為限，故被告之普查業務與駕駛汽車間並無直接、密切關
    係，其單純駕駛自用小客貨車做為普查之交通工具，自難認
    為從事業務之人，是核被告所為，係犯刑法第276條第1項之
    過失致死罪。又被告案發當時無駕駛執照，經其自承在卷（
    見98年度相字第258號卷第36頁），被告無駕駛執照而駕駛
    上開車輛肇事致被害人死亡，應依道路交通管理處罰條例第
    86 條第1項之規定，就其所犯之過失致死罪加重其刑。被告
    於肇事後留在現場等候，於有偵查權限之公務員尚未發覺其
    犯罪前，主動向前來處理之員警表明其為肇事者而願受裁判
    ，有新竹縣政府警察局道路交通事故肇事人自首情形記錄表
    1 份在卷可按（見98年度相字第258號卷第15頁），是被告
    符合自首之要件，應依刑法第62條前段減輕其刑，並依法先
    加後減之。原審予以被告論罪科刑，固非無見，惟被告僅係
    單純駕駛自用小客貨車做為普查之交通工具，而非從事業務
    之人，業如前述，原判決未察，遽論被告為業務過失致死罪
    ，容有未洽。被告上訴意旨請求從輕量刑；公訴人亦循告訴
    人之請求，以被告犯後態度不佳，迄今尚未賠償，原審量刑
    顯屬過輕為由，提起上訴，雖均無理由，惟原判決既有上開
    可議之處，自應由本院將原判決撤銷改判。爰審酌被告明知
    其無駕駛執照，竟無視用路人之安全，違規於劃有分向限制
    線之路段迴轉，造成本件車禍之發生，致生被害人沈玉萍死
    亡之嚴重結果，犯後仍飾詞否認犯行，並辯稱當地人都是如
    此迴轉，無視道路交通安全相關規則，未見其具有悔意，且
    屢次開庭均未曾見其向被害人家屬致歉，所為應予非難及其
    前曾有侵占罪之前科等一切情狀，量處如主文第2項所示之
    刑，以示懲儆。
據上論斷，應依刑事訴訟法第369條第1項前段、第364條、第299
條第1項前段，刑法第276條第1項、第62條前段，刑法施行法第1
條第1項、第2項前段，道路交通管理處罰條例第86條第1項，判
決如主文。
本案經檢察官陳玉珍到庭執行職務。
中    華    民    國   100    年    4     月    20    日
                  刑事第十二庭審判長法  官  蔡永昌
                                    法  官  蔡新毅
                                    法  官  蘇隆惠
以上正本證明與原本無異。
不得上訴。
                                    書記官  楊妙恩
中    華    民    國   100    年    4     月    20    日
附錄論罪科刑法條：
刑法第276條
因過失致人於死者，處2年以下有期徒刑、拘役或2千元以下罰金
。
從事業務之人，因業務上之過失犯前項之罪者，處5年以下有期
徒刑或拘役，得併科3千元以下罰金。